ACORDAO-COMPLETO-2576454

ACÓRDÃO 3140/2023 ATA 11/2023 - PRIMEIRA CÂMARA

VISTOS, relatados e discutidos este autos, que, na presente fase processual, cuidam recurso de reconsideração interposto por Gabriel de Carvalho Guerra contra o Acórdão 3592/2022-TCU-Primeira Câmara, que julgou irregulares suas contas e o condenou a débito, em razão da não comprovação da efetiva execução do objeto pactuado no âmbito do Programa Nacional de Apoio à Cultura (Pronac) , que previu o repasse de recursos públicos a título de incentivos culturais, para a realização do projeto musical "Gabriel Guerra: Bossa Nova Geração".
ACORDAM os Ministros do Tribunal de Contas da União, reunidos em sessão da 1ª Câmara, ante as razões expostas pelo Relator e com fundamento no art. 2º e 11 da Resolução-TCU 344/2022, em:
9.1. conhecer do presente recurso de reconsideração para dar-lhe provimento no que se refere à incidência de prescrição quinquenal;
9.2. tornar insubsistente o Acórdão 3592/2022-TCU-Primeira Câmara;
9.3. arquivar os autos; e 
9.4. comunicar esta decisão ao responsável e à Secretaria Especial de Cultura.

Recurso de reconsideração instaurando contra acórdão que julgou irregulares as contas do recorrente e condenou-o ao pagamento de débito em razão de em razão da não comprovação da efetiva execução do objeto pactuado no âmbito do Programa Nacional de Apoio à Cultura (Pronac) para a realização do projeto musical "Gabriel Guerra: Bossa Nova Geração".

Primeira Câmara

Secretaria Especial de Cultura

3. Recorrente: Gabriel de Carvalho Guerra (XXX.478.186-XX)

13.1. Ministros presentes: Walton Alencar Rodrigues (Presidente), Jorge Oliveira (Relator) e Jhonatan de Jesus.
13.2. Ministro-Substituto convocado: Augusto Sherman Cavalcanti.
13.3. Ministro-Substituto presente: Weder de Oliveira.

JORGE OLIVEIRA

Ministro Walton Alencar Rodrigues

Transcrevo, como parte do relatório, instrução elaborada no âmbito da então Secretaria de Recursos (Serur) , atual Unidade de Auditoria Especializada em Recursos (AudRecursos) , que contou com a anuência de diretor da unidade (peças 88-89) .
INTRODUÇÃO
Trata-se de recurso de reconsideração interposto por Gabriel de Carvalho Guerra (peça 71) contra o Acórdão 3592/2022-TCU-Primeira Câmara (peça 60) , relatado pelo Ministro Walton Alencar Rodrigues, nos seguintes termos:
ACORDAM os Ministros do Tribunal de Contas da União, reunidos em sessão da Primeira Câmara, diante das razões expostas pelo relator, em:
9.1. rejeitar as alegações de defesa apresentadas por Gabriel de Carvalho Guerra;
9.2. julgar irregulares as contas de Gabriel de Carvalho Guerra, nos termos dos artigos 1º, inciso I; 16, inciso III, alíneas 'b' e 'c'; 19 e 23, inciso III, alínea 'a', da Lei 8.442/1992, condenando-o ao pagamento das importâncias a seguir discriminadas, atualizadas monetariamente e acrescidas dos juros de mora, calculados a partir das respectivas datas de ocorrência, até a data da efetiva quitação, fixando-lhe o prazo de 15 dias, para que comprove, perante o TCU, o recolhimento das referidas quantias aos cofres do Fundo Nacional de Cultura:
	Data de ocorrência
	Valor (R$) 
	D/C

	15/12/2008
	30.000,00
	D

	22/12/2008
	2.000,00
	D

	30/12/2008
	8.000,00
	D

	30/1/2009
	8.000,00
	D

	27/2/2009
	5.000,00
	D

	31/3/2009
	5.000,00
	D

	31/7/2009
	5.000,00
	D

	31/8/2009
	5.000,00
	D

	30/9/2009
	5.000,00
	D

	30/10/2009
	8.000,00
	D

	30/11/2009
	6.000,00
	D

	30/12/2009
	8.000,00
	D

	26/4/2010
	6,53
	D

	21/12/2009
	16.700,00
	D

9.3. autorizar a cobrança judicial das dívidas, caso não atendida a notificação, nos termos do art. 28, inciso II, da Lei 8.443/1992;
9.4. dar ciência desta deliberação à Procuradoria da República no Estado de Minas Gerais, nos termos do art. 16, § 3º, da Lei 8.443/1992; à Secretaria Especial da Cultura e ao responsável.
HISTÓRICO
A tomada de contas especial (TCE) sob comento foi, originariamente, instaurada pela Secretaria Especial da Cultura em desfavor de Gabriel de Carvalho Guerra, enquanto proponente beneficiário, em razão da não comprovação da efetiva execução do objeto pactuado no âmbito do Programa Nacional de Apoio à Cultura (Pronac) cadastrado sob o número 08-3795, com o repasse de recursos públicos a título de incentivos culturais, para a realização do projeto musical 'Gabriel Guerra: Bossa Nova Geração' (peças 1, 3 e 4) .
1.1. Para o alcance do objeto, foram previstos R$ 154.034,32, com o prazo de captação para o período de 15/12/2008 e 31/12/2009, sendo, no entanto, efetivamente captada a quantia de R$ 111.700,00 (peça 5) , nos termos da Lei 8.313, de 1991 (Lei Rouanet) .
1.2. Na fase interna desta TCE, após a indicação circunstanciada das providências adotadas pela autoridade administrativa e a adoção das apurações pertinentes, em seu relatório (peça 33) , o tomador de contas pugnou pela imputação de débito ao aludido responsável, no montante original de R$ 111.693,47, em face da não comprovação da efetiva execução do objeto pactuado. O controle interno anuiu a esse posicionamento (peça 35) .
1.3. No âmbito do TCU, após as considerações técnicas acerca da apuração dos fatos, identificação dos responsáveis e quantificação do dano para fins de ressarcimento (peças 59-61) , a unidade técnica passou a promover a citação do referido responsável ante a não comprovação da efetiva execução do objeto pactuado no bojo do Pronac 08-3795.
1.4. Partindo dessas premissas, ao rejeitar os argumentos de defesa apresentados pelo responsável, a unidade técnica propôs julgar irregulares as contas de Gabriel de Carvalho Guerra, condenando-o ao pagamento do correspondente débito, deixando, todavia, de lhe aplicar a multa legal ante a prescrição da pretensão punitiva do Tribunal (peças 56-58) .
1.5. A despeito, contudo, de anuir com o entendimento sobre as irregularidades constatadas, o MPTCU divergiu do encaminhamento proposto pela unidade técnica por entender que restaria configurada a prescrição das pretensões punitiva e ressarcitória do dano pelo TCU, pugnando, dessa forma, pelo arquivamento do presente processo, sem o julgamento do mérito, nos termos do art. 212 do RITCU (peça 60) .
1.6. Diante desse contexto, a 1ª Câmara do TCU prolatou o Acórdão 3.592/2022 no sentido de julgar irregulares, portanto, as contas de Gabriel de Carvalho Guerra, condenando-o ao pagamento do correspondente débito, deixando, todavia de lhe aplicar a multa prevista no art. 57 da Lei 8.443/1992, ante a prescrição da pretensão punitiva do Tribunal.
1.7. Inconformado, o responsável interpôs recurso de reconsideração requerendo a reforma do Acórdão 3592/2022-TCU-Primeira Câmara para promover o arquivamento do presente feito, sem o julgamento do mérito, por ausência dos pressupostos de constituição e desenvolvimento válido e regular do processo.
ADMISSIBILIDADE
Reitera-se o exame preliminar de admissibilidade (peça 72) , ratificado pelo Ministro-Relator Jorge Oliveira (peça 75) , que concluiu pelo conhecimento do recurso, suspendendo-se os efeitos dos itens 9.2, 9.3 e 9.4 do Acórdão 3592/2022-TCU-Primeira Câmara, eis que preenchidos os requisitos aplicáveis à espécie.
MÉRITO
Delimitação.
1.8. Constitui objeto do presente recurso verificar se:
ocorreu a prescrição e/ou a prescrição intercorrente (peça 71, p. 1-5) ;
ocorreu a decadência administrativa (peça 71, p. 5) ;
o descumprimento do prazo de 180 dias para a instauração da presente TCE comprometeu o devido processo legal (peça 71, p. 6 e 7) ; e
o longo decurso de prazo entre a efetiva prestação de contas e a emissão do parecer técnico do ministério pela sua reprovação comprometeu o direito ao contraditório e à ampla defesa (peça 71, p. 7-10) .
Ocorrência da prescrição e/ou da prescrição intercorrente (peça 71, p. 1-5) .
1.9. O recorrente afirma que houve a prescrição das pretensões punitiva e ressarcitória do dano pelo Tribunal, assim como a prescrição intercorrente, com base nos seguintes argumentos:
a prescrição a ser observada pelo TCU deve tomar como base o prazo de cinco anos em consonância com o entendimento já adotado pelo Supremo Tribunal Federal e ratificado pelo Superior Tribunal de Justiça;
a despeito da divergência de entendimento sobre o marco inicial apontado pela CGU, em 30/12/2009, e pelo TCU, em 15/10/2020, o prazo de cinco anos foi extrapolado, uma vez que a interrupção só ocorreu em 1º/6/2021 a partir do ato de ordenação da citação do responsável, até mesmo se fosse considerado o prazo de dez anos previsto no Código Civil, resultando, assim, na necessidade de promover o arquivamento do presente feito; e
houve a prescrição intercorrente, nos termos do art. 1º, § 1º, da Lei 9.873/1999, pois, não obstante o encaminhamento da prestação de contas pelo responsável ainda em 2010, a documentação só foi analisada de forma conclusiva pelo ministério depois de sete anos.
Análise
1.10. Embora já tenha sido reconhecido no acórdão a prescrição da pretensão punitiva, inexiste prejuízo se examinar a prescrição ante o julgamento, pelo STF, do RE 636.886 (tema 899 da repercussão geral) e o julgamento da Ação Direta de Inconstitucionalidade 5509 (Rel. Ministro Edson Fachin, em 11/11/2021. O tema tem sido objeto de análise pela Serur em manifestações anteriores. Por economia processual, juntou-se a estes autos excertos dessas manifestações (peça 87) , em que foram fundamentadas as seguintes premissas, que serão consideradas no presente exame:
	a) pela jurisprudência até então vigente, a pretensão punitiva exercida pelo Tribunal de Contas estava sujeita à prescrição, regida pelos critérios fixados no Acórdão 1441/2016-TCU-Plenário. Já quanto ao débito, a ação de ressarcimento era considerada imprescritível, por expressa previsão do art. 37, § 5º, da Constituição Federal. No entanto, ao julgar o RE 636.886, o STF conferiu nova interpretação a esse dispositivo, fixando a tese de que 'é prescritível a pretensão de ressarcimento ao erário fundada em decisão de Tribunal de Contas';
	b) embora o RE 636.886 tenha por objeto a execução de acórdão condenatório proferido pelo TCU, a interpretação conferida pelo STF ao art. 37, § 5º, da Constituição, afeta a ação de ressarcimento como um todo, abrangendo não só a execução, mas também a pretensão condenatória. E, ao contrário da decisão proferida no julgamento do tema 897 (RE 852.475) , no tema 899, relativo à atuação do Tribunal de Contas, a conclusão de que a pretensão de ressarcimento é prescritível foi estabelecida de forma categórica, sem ressalvar as condutas dolosas qualificáveis como ato de improbidade;
	c) as pretensões punitiva e de ressarcimento devem observar o mesmo regime na atividade de controle externo, dado o objetivo comum da prescrição, de fixar prazo para o Tribunal de Contas agir, buscando caracterizar o ilícito, identificar seu autor, dimensionar as consequências da conduta (em especial, a quantificação do dano) e impor as consequências legais, independentemente do fato de tais consequências terem natureza punitiva ou ressarcitória;
	d) o Código Civil e a Lei 9.873/1999 constituem as duas alternativas que, de forma mais consistente, polarizam os debates acerca do regime de prescrição a ser observado no processo de controle externo. Não obstante a relevância dos fundamentos utilizados no Acórdão 1441/2016-TCU-Plenário, favoráveis à aplicação do Código Civil, a Lei 9.873/1999 adota balizas usuais no âmbito do direito público, prevê causas de interrupção em tudo compatíveis com o processo de controle externo e já vem sendo utilizada pelo STF para limitar o exercício da pretensão punitiva pelo TCU, em decisões posteriores ao Acórdão 1441/2016-TCU-Plenário. Assim, até que sobrevenha norma específica, entende-se que a prescrição das medidas de ressarcimento a cargo do tribunal de contas deve observar o regime Lei 9.873/1999. 
1.11. Analisando-se o inteiro teor do acórdão do RE 636.886, cuja decisão foi publicada no DJe de 24/6/2020, inclusive mediante o cotejo com os demais votos proferidos no julgamento, conclui-se pela subsistência das premissas indicadas acima, cabendo destacar dois aspectos relevantes.
1.12. O primeiro diz respeito à ressalva aos atos dolosos de improbidade. Observa-se que tanto na manifestação do TCU, como amicus curiae (peça 35 do RE 636.886) , como na manifestação do Ministério Público Federal na condição de fiscal da ordem jurídica (peça 38) , o tema 897 foi invocado com o fim de preservar a atuação dos tribunais de contas no caso de prejuízos causados dolosamente, mediante condutas típicas de improbidade administrativa. Todavia, o pedido não foi acolhido. No ponto, não houve divergência quanto ao entendimento do relator, de que 'as razões que levaram a maioria da Corte a estabelecer excepcional hipótese de imprescritibilidade, no tema 897, não estão presentes em relação as decisões do Tribunal de Contas que resultem imputação de débito ou multa'.
1.13. O segundo aspecto diz respeito à não incidência do Código Civil no regime de prescrição do ressarcimento. Nos votos em que a questão do prazo prescricional foi abordada, a referência foi sempre ao prazo quinquenal, usualmente adotado pelas normas de direito público, o que foi confirmado recentemente no julgamento da Ação Direta de Inconstitucionalidade 5509 (Rel. Ministro Edson Fachin, em 11/11/2021.
1.14. Com essas explicações adicionais, passa-se à análise da prescrição no caso em exame. Considerando-se as premissas indicadas anteriormente, ressalta-se que somente a ocorrência da prescrição com base nos critérios da Lei 9.873/1999 pode levar a uma proposta de reconhecimento da prescrição no caso concreto.
Análise da prescrição segundo os critérios do Acórdão 1441/2016-TCU-Plenário.
1.15. No que se refere à pretensão punitiva, o TCU tem tradicionalmente aplicado os critérios definidos no Acórdão 1441/2016-TCU-Plenário, Rel. Benjamin Zymler que, em incidente de uniformização de jurisprudência, orientou-se pela aplicação do Código Civil. Por este acórdão, em linhas gerais, a prescrição subordinar-se-ia ao prazo geral de dez anos (CC, art. 205) , contado a partir da data da ocorrência do fato e interrompido pelo ato que ordenar a citação, a audiência ou a oitiva da parte.
1.16. Entre outras razões que justificaram a adoção desse critério, destaca-se a de que o citado dispositivo constitui uma cláusula geral a ser empregada sempre que a pretensão for prescritível, mas a lei não estabelecer um prazo específico, como na hipótese.
1.17. Aplicando-se essas balizas ao caso em exame, verifica-se a prescrição da pretensão punitiva por parte do TCU, já reconhecida no voto condutor do acórdão combatido (peça 61, p. 3) . Isso porque a irregularidade objeto da presente TCE cessou em 30/12/2009 (de acordo com o correspondente item do acórdão recorrido) , e o ato de ordenação da citação ocorreu em 1º/6/2021 (peça 47) , culminando com o transcurso de mais de dez anos.
1.18. Considerando a premissa de que as pretensões punitiva e de ressarcimento se submetem ao mesmo regime, conclui-se que, tanto a possibilidade de aplicação de multa, como a condenação ao ressarcimento estariam prescritos, caso fossem adotados, para ambos os fins, os parâmetros definidos no Acórdão 1441/2016-TCU-Plenário.
1.19. Todavia, ratifica-se, como já registrado no subitem 5.6 retro, que somente a ocorrência da prescrição com base nos critérios da Lei 9.873/1999 pode levar a uma proposta de reconhecimento da prescrição no caso concreto, uma vez que não há incidência do Código Civil no regime de prescrição de ressarcimento.
Análise da prescrição pelo regime da Lei 9.873/1999 (MS 32.201) .
1.20. Adotando-se as premissas fixadas na Lei 9.873/1999 ao caso em exame, observa-se que não teria ocorrido a prescrição. Para tanto, é preciso considerar os seguintes parâmetros:
	a) Termo inicial:
1.21. A Lei 9.873/1999, art. 1º, parte final, traz previsão expressa a respeito do início do prazo em se tratando de infração de caráter permanente ou continuado. De acordo com a Lei, a prescrição começa a correr não da data de cada fato, e sim 'do dia em que tiver cessado' a permanência ou a continuidade.
1.22. A esse respeito, destaca-se que o presente processo trata de tomada de contas especial onde as irregularidades foram detectadas durante o exame da respectiva prestação de contas, hipótese em que o termo inicial do referido prazo extintivo sofre influências do que foi recentemente decidido pelo STF no julgamento da Ação Direta de Inconstitucionalidade 5509 (Rel. Ministro Edson Fachin) , posteriormente à decisão proferida no RE 636.886. Nesse contexto, uma vez aplicado o regime estabelecido na citada ADI, não se operou a prescrição, como será demonstrado.
1.23. Especificamente sobre a lei de regência e as causas interruptivas da prescrição, o relator da ADI 5509, ministro Edson Fachin, reconheceu que o STF ainda não havia fixado orientação clara a respeito, em processo de caráter geral. Ao fazê-lo, na citada ADI, a orientação do relator foi a de aplicar os vários precedentes do STF em casos concretos, que já sinalizavam para a incidência da Lei 9.873/1999, afastando-se a incidência do art. 205 do Código Civil, como evidenciam as seguintes passagens do voto:
A atividade de controle externo equipara-se, para fins de contagem do prazo prescricional, ao poder de polícia do Estado e, como tal, nos termos do art. 1º da Lei 9.873, de 1999, 'Prescreve em cinco anos a ação punitiva da Administração Pública Federal, direta e indireta, no exercício do poder de polícia, objetivando apurar infração à legislação em vigor, contados da data da prática do ato ou, no caso de infração permanente ou continuada, do dia em que tiver cessado'
 (...) 
Pela mesma razão, incidem as causas legais de interrupção da prescrição, conforme previsão constante do art. 2º da referida Lei.
1.24. Estabelecida a norma de regência do prazo e das causas interruptivas, o STF avançou no debate quanto ao termo inicial da prescrição, fixando regras mais detalhadas a respeito. Com esse fim, estabeleceu tratamento específico para as tomadas de contas especiais, distinguindo aquelas decorrentes de situações em que os fatos são normalmente trazidos ao conhecimento do TCU por meio de prestação de contas específica e as relativas a representações e denúncias, tal como na hipótese do processo em análise.
1.25. Nesse sentido, o voto do Ministro Edson Fachin trouxe uma regra geral e algumas hipóteses de aplicação casuística. Como regra geral, ficou estabelecido que 'o termo inicial da contagem do prazo deve ser o da entrada do processo de fiscalização no âmbito do Tribunal de Contas, ou dos órgãos que, por lei, são encarregados pelo controle interno'.
1.26. Essa regra geral teve sua aplicação explicitada para algumas situações particulares, a saber:
	a) no caso de omissão de prestação de contas: 'o dano a ser apurado pela ausência de prestação de contas tem o lapso prescricional iniciado na data em que as contas deveriam ter sido entregues';
	b) na hipótese de irregularidades detectadas no exame da prestação de contas: 'o procedimento prévio à instauração da tomada de contas ... deve ser encerrado o quanto antes, sendo que as irregularidades que tenham porventura sido nele identificadas somente terão iniciada a fluência do prazo prescricional após a competente comunicação para o órgão de controle interno ou para o Tribunal de Contas';
	c) em irregularidades constatadas em fiscalizações, denúncias e representações: 'Finalmente, deve-se contar o prazo prescricional a partir da data do conhecimento da irregularidade nos casos em que, por iniciativa própria, o Tribunal realiza auditorias ou inspeções, assim como nos casos em que a ele são diretamente levadas as informações necessárias para a instauração de tomada de contas especial'.
1.27. No caso específico da presente TCE, assume especial relevância a questão do termo inicial da prescrição.
1.28. O presente processo diz respeito a TCE instaurada por conta de irregularidades comprovação da execução do objeto pactuado no bojo do aludido projeto musical, uma vez que não foi encaminhada toda a documentação comprobatória em sede de prestação de contas (peça 16, p. 5) .
1.29. Assim sendo, e considerando o que restou decidido na ADI 5509, o termo inicial da prescrição é a data da comunicação para o órgão de controle interno ou para o tribunal de contas. No caso, a comunicação ao órgão de controle interno foi realizada ainda em 26/12/2019 (peça 35) , correspondente à emissão do Relatório de Auditoria da CGU, informando que a pendência no envio da respectiva prestação de contas via sistema eletrônico.
1.30. Considerando esse termo inicial, observa-se que não se operou a prescrição no caso concreto, tendo em vista as causas interruptivas posteriores a 26/12/2019, elencadas a seguir. Já que inexiste nos autos a efetiva data de comunicação endereçada ao órgão de controle interno, o relatório do tomador foi emitido em 27/11/2018 (peça 33) e, mesmo assim, a prescrição não estaria consumada.
	b) Prazo:
1.31. A Lei 9.873/1999 apresenta um prazo geral, de cinco anos (art. 1º) , e um prazo especial, previsto no art. 1º, § 2º, a saber: 'quando o fato objeto da ação punitiva da Administração também constituir crime, a prescrição reger-se-á pelo prazo previsto na lei penal', ou seja, 12 anos. Porém, não foi constatado ilícito penal no presente caso, portanto será adotado o prazo geral de 5 anos.
1.32. Não obstante, as causas interruptivas indicadas abaixo evidenciam que a prescrição não ocorreu mesmo que se aplicando o prazo geral de cinco anos.
	c) Interrupções por atos inequívocos de apuração dos fatos:
1.33. No regime da Lei 9.873/1999, a prescrição se interrompe 'por qualquer ato inequívoco, que importe apuração do fato' (art. 2º, II) , como por exemplo, sindicâncias, processo administrativo disciplinar, auditorias, ocasião em que são apurados a legalidade dos atos e, constatando irregularidades, desencadeiam as providências ressarcitórias e punitivas cabíveis. Com esse fundamento, de acordo com os documentos constantes dos autos, verificou-se que a prescrição foi interrompida:
	1) em 27/11/2018, com o Relatório de Tomada de Contas Especial 2168/2018 (peça 33) ;
	2)	em 26/12/2019, com o Relatório de Auditoria 2168/2018 (peça 35) ; e
	3) em 23/1/2020, com a autuação do presente processo de TCE.
	d) Interrupções pela citação dos responsáveis:
1.34. A prescrição também é interrompida 'pela notificação ou citação do indiciado ou acusado, inclusive por meio de edital', nos termos do art. 2º, I, da Lei 9.873/1999. E, no regime dessa lei, a interrupção se dá pela citação ou audiência propriamente dita, e não pelo despacho que a ordena. Com esse fundamento, houve a interrupção:
	Data da citação
	Responsável citado
	AR ou Resposta

	29/6/2021 (peça 49) 
	Gabriel de Carvalho Guerra
	peça 50

	e) Interrupção pela decisão condenatória recorrível:
1.35. A prescrição também se interrompe 'pela decisão condenatória recorrível' (art. 2º, III, da Lei 9.873/1999) , ocorrida na data do acórdão condenatório que é 28/6/2022 (peça 60) .
	f) Da prescrição intercorrente:
1.36. Nos termos do art. 1º, § 1º, da Lei 9.873/1999, opera-se a prescrição intercorrente se o processo ficar paralisado por mais de três anos, aguardando 'julgamento ou despacho'.
1.37. Note-se que há uma correlação entre essa hipótese e as causas de interrupção da prescrição do art. 2º. Com efeito, uma vez interrompida a prescrição por alguma das hipóteses do art. 2º, o processo não pode ficar inativo, sem qualquer inovação processual relevante, por mais de três anos.
1.38. Trata-se de prazo específico, não se aplicando nem o prazo geral de cinco anos nem o prazo especial, da lei penal (§ 2º) . A finalidade da prescrição intercorrente, com seu prazo próprio, é a de assegurar a eficiência e celeridade nas apurações administrativas. Seria contrário a essa finalidade a paralisação injustificada do processo por período maior que o triênio estabelecido para a hipótese.
1.39. A extrapolação do prazo de três anos, sem inovação relevante no processo, pode configurar negligência. Por isso, além de se operar a prescrição, deve-se promover a 'apuração da responsabilidade funcional decorrente da paralisação, se for o caso'.
1.40. Em muitas situações o exame da prescrição intercorrente pode ficar prejudicado nos processos já em tramitação no TCU. Como a ação de ressarcimento era considerada imprescritível, as peças que compõem a tomada de contas especial, elencadas no art. 10 da Instrução Normativa-TCU 71/2012, não contemplam informações pormenorizadas quanto ao andamento do processo na fase interna, o que pode prejudicar a análise de eventual paralisação por mais de três anos.
1.41. Assim, caso o tribunal venha a adotar a sistemática da Lei 9.873/1999 para aferir a prescrição, convém avaliar, oportunamente, a possibilidade de ajustes na IN-TCU 71/2012, para que as tomadas de contas especiais encaminhadas ao tribunal contemplem informações sobre as interrupções ocorridas na fase interna do procedimento (como, por exemplo, declaração do órgão instaurador da TCE, de que o processo não ficou paralisado por mais de três anos, na forma do art. 1º, § 1º, da citada lei) .
1.42. Ressalta-se, quanto à demora do então Ministério da Cultura em instaurar a TCE, que não se aplica a prescrição intercorrente à questão, considerando que o termo inicial da prescrição, considerando o que restou decidido na ADI 5509, iniciou-se somente em 2019.
1.43. Assim, especificamente quanto a esta TCE, verifica-se que o processo teve andamento regular, não se operando a prescrição intercorrente.
	g) Conclusão:
1.44. Independentemente da existência de outras causas interruptivas não elencadas acima (citações no âmbito administrativo, tentativas de solução conciliatória etc.) , cujo levantamento não se fez necessário, observa-se, pelos eventos indicados, que em nenhum momento transcorreu prazo suficiente para se operar a prescrição, tomando-se como referência a Lei 9.873/1999, tida pelo STF como norma regente da prescrição da pretensão punitiva pelo TCU.
1.45. Assim, qualquer que seja a premissa adotada (da imprescritibilidade, da prescritibilidade pelo regime do Código Civil ou da prescritibilidade pelo regime da Lei 9.873/1999) , verifica-se que, em nenhuma hipótese, eventual prazo extintivo foi extrapolado. 
1.46. Entretanto, quanto à multa, considerada prescrita pelo acórdão recorrido, não é possível sua aplicação em recurso exclusivo do responsável. Ainda que a ocorrência da prescrição seja agora afastada, considerando-se as balizas da Lei 9.873/1999, o novo critério não pode ser aplicado para agravar a situação do recorrente, ante a proibição de reformatio in pejus.
Ocorrência da decadência administrativa.
1.47. O recorrente sustenta que restou configurada a decadência administrativa prevista no art. 54 da Lei 9.784/1999, uma vez que o ministério ficou inerte por sete anos para analisar de forma conclusiva a documentação apresentada a título de prestação de contas, além de não ser cabível a aplicação do disposto no art. 55 em face da impossibilidade de convalidação de atos com vícios insanáveis.
	Análise
1.48. A questão da aplicabilidade da decadência administrativa, prevista no art. 54 da Lei 9.874/1999, já foi amplamente enfrentada no TCU, tendo se consolidado o entendimento de que o prazo decadencial, a que alude o referido dispositivo, não aplica ao TCU no exercício de sua competência constitucional de controle externo, mas, tão somente, como meio de autotutela no desempenho de sua função administrativa, a partir, por exemplo, dos Acórdão 44/2019-TCU-Plenário, da relatoria do Ministro Bruno Dantas, e do Acórdão 1088/2015-TCU-Plenário, da relatoria do Ministro Augusto Nardes, entre outros.
1.49. A processualística aplicável aos processos de controle externo está regulada pela Lei 8.443/1992, norma especial que não regula matéria de prescrição ou decadência. Outrossim, a aludida Lei 8.443/1992 conta com a excepcionalidade prevista no art. 69 da Lei 9.784/1999, segundo o qual os processos administrativos específicos continuarão a ser regidos pela lei própria.
1.50. Por fim, ressalta-se que o Supremo Tribunal Federal já se pronunciou pela não incidência da decadência administrativa nas ações do controle externo, em face da inaplicabilidade do art. 54 da Lei 9.784/1999 aos processos por meio dos quais o TCU exerce sua competência constitucional (MS 24.859, MS 25.440, MS 25.256, MS 25.192, MS 24.997 e MS 25.090) , tendo em vista que o prazo decadencial de cinco anos, previsto naquele dispositivo para a administração anular os atos de que decorram efeitos favoráveis para os destinatários, não guarda nenhuma relação com a jurisdição do controle externo a cargo do TCU.
1.51. Nesse diapasão, os argumentos apresentados pelo recorrente devem ser rejeitados, pois são insuficientes para reformar os fundamentos da aludida decisão proferida pela 1ª Câmara do TCU.
Descumprimento do prazo de 180 dias para a instauração da presente TCE (peça 71, p. 6 e 7) .
1.52. O recorrente sustenta que o então Ministério da Cultura deixou de cumprir o prazo de 180 dias para a instauração da respectiva tomada de contas especial no âmbito da fase interna, resultando, assim, em nulidade processual, com fundamento no art. 4º, §§ 1º e 5º, da Instrução Normativa - TCU 71, de 2012.
	Análise
1.53. Os argumentos do recorrente não merecem prosperar, pois a suscitada intempestividade não gera preclusão em benefício do responsável, tampouco nulidade processual, consoante jurisprudência já consolidada no TCU, até porque o intuito da norma não é conferir um direito ao responsável pelo dano, mas, sim, delinear a atuação da Administração Pública, minimizando-se o risco de ineficácia em razão da utilização intempestiva do instrumento da tomada de contas especial, podendo, inclusive, ser considerada grave infração à norma legal com possível responsabilização da autoridade administrativa competente.
1.54. Ademais, de acordo com o entendimento desta Corte de Contas, cabe esclarecer que na fase interna da TCE ainda não se tem propriamente um processo, mas sim mero procedimento de controle, já que ainda não se estabeleceu um litígio, de modo que é na fase externa da TCE, que ocorre no âmbito do Tribunal, que devem ser observados os princípios constitucionais da ampla defesa e do contraditório, com a rigorosa observância do devido processo legal consubstanciado na Lei 8.443, de 1992, e demais normas pertinentes.
1.55. Sendo assim, inexistindo elementos novos, tampouco provas robustas a elidir os fundamentos que ensejaram a prolação da decisão guerreada, os argumentos do recorrente devem ser rejeitados.
O longo decurso de prazo entre a efetiva prestação de contas e a emissão do parecer técnico pela sua reprovação (peça 71, p. 7-10) .
1.56. O recorrente sustenta a ocorrência do transcurso de mais de dez anos entre a efetiva prestação de contas e a sua correspondente análise técnica ministerial sob os seguintes argumentos: 
os documentos a título de prestação de contas foram encaminhados ao ministério em 12/5/2010, já o parecer técnico pela reprovação só teria sido emitido em 11/7/2017, configurando-se morosidade processual reconhecida pelos analistas dos órgãos de controle;
as normas aplicáveis ao repasse em tela exigiam a manutenção e conservação da documentação atinente ao projeto por apenas cinco anos, de modo que passado esse prazo configura-se a preclusão temporal e, consequentemente, a presunção de aprovação tácita com base, inclusive, na boa-fé presumida;
houve a regular comprovação da execução do objeto pactuado no patamar de 72,5% de captação, isso porque foram realizados 23 shows, conforme consta na relação de fotografias, tendo sido alterado o critério de cobrança de ingresso para gratuidade, em virtude da dificuldade na divulgação de um artista novo, bem como os ingressos, banners e flyers teriam sido impressos com data e local em branco, pois a realização dos shows dependia da arrecadação do mês por meio de patrocínio.
	Análise
1.57. Os argumentos do recorrente não merecem prosperar, pois não ocorreu o longo decurso de prazo para a análise da prestação de contas em eventual prejuízo ao contraditório e à ampla defesa, além de incidir sobre o gestor de recursos públicos repassados o ônus de provar a sua boa e regular aplicação, nos termos pactuados.
1.58. Já no bojo da deliberação recorrida restou demonstrado que não ocorreu o transcurso de mais de dez anos desde o fato gerador sem que tenha havido a notificação do responsável pela autoridade administrativa federal competente, nos termos do art. 6º, inciso II, c/c art. 19 da IN/TCU 71/2012, modificada pela IN/TCU 76/2016, uma vez que o prazo final para a apresentação da prestação de contas se deu em 15/4/2010, o responsável foi notificado pela autoridade administrativa competente sobre as pendências comprobatórias constatadas em 22/5/2017 (peças 14 e 15) , assim como o parecer final pela reprovação foi emitido em 11/7/2017 (peça 17) , e o responsável, inclusive, apresentou recurso administrativo ainda no âmbito do ministério em 13/9/2017 (peça 20) .
1.59. Nesse contexto, a jurisprudência desta Corte é de que somente o longo decurso de prazo, de per si, não é suficiente para o trancamento das contas, a qual só ocorrerá após a verificação de que o lapso temporal tenha prejudicado efetivamente o exercício, pelo responsável, do direito à ampla defesa e ao contraditório, nos termos, por exemplo, do Acórdão 1258/2019-TCU-Plenário, sob a relatoria do Ministro Bruno Dantas.
1.60. Trata-se apenas de uma presunção relativa de que, após o transcurso do tempo de dez anos, restaria comprometido o exercício da ampla defesa por parte do responsável. Tal posicionamento justifica-se, principalmente, pelo fato de o TCU não poder se furtar a analisar casos de lesão aos cofres da União quando, tendo sido resguardados os direitos processuais do jurisdicionado, se fizerem presentes elementos suficientes para a identificação do débito e da responsabilidade dos gestores envolvidos.
1.61. Bem se sabe que, em consonância com jurisprudência pacífica deste Tribunal, com respaldo no art. 70, parágrafo único, da Constituição Federal de 1988, e no art. art. 93, do Decreto-lei 200, de 1967, o ônus de comprovar a regularidade integral na aplicação dos recursos públicos sob a sua tutela é do gestor a  partir de documentação comprobatória consistente sobre os gastos efetuados, bem assim o nexo causal entre estes e os recursos repassados, em prol do alcance do interesse público pactuado entre as partes no bojo do projeto em tela.
1.62. De igual sorte, em consonância com o art. 15, inciso XII, da Instrução Normativa MinC 1/2017, o prazo de 5 anos para a manutenção e guarda de documentos dos projetos deveria ser contado da aprovação final da prestação de contas, situação que jamais ocorreu, não cabendo a presunção de 'aprovação tácita' das contas, conforme sustentado pelo recorrente.
1.63. Não obstante, nos pareceres técnicos em que foram consignadas as análises acerca da prestação de contas enviada pelo proponente, a análise técnica do órgão responsável deixou assente que não foram apresentados os elementos indispensáveis à comprovação da efetiva execução das apresentações que integraram o objeto acordado, tais como borderôs, peças de divulgação, entre outros, além de ressaltar que os registros fotográficos e o clipping de imprensa acostados pelo proponente não correspondiam ao objeto do projeto musical 'Gabriel Guerra em: Bossa Nova Geração' (peças 16, 17 e 21) .
1.64. De todo modo, o conjunto probatório apresentado ainda em sede de defesa também não teria se mostrado suficiente para elidir as falhas verificadas (peças 53 e 54) . As fotografias e as matérias jornalísticas apresentadas não possuíam elementos que comprovassem tratar-se efetivamente das apresentações objeto do Pronac 08-3795. Também não constaram dos autos filmagens que pudessem suprir tal lacuna. Foram apresentadas ainda notícias referentes a espetáculos musicais ocorridos antes da aprovação do projeto, assim como depois do término de sua vigência, restando deveras comprometido o tão propalado nexo causal necessário à efetiva comprovação da realização das apresentações de bossa nova programadas no projeto musical incentivado.
1.65. Por derradeiro, não se pode olvidar que, no bojo da deliberação recorrida, ressaltou-se que o responsável foi reiteradamente instado a apresentar a documentação complementar necessária para o exame da prestação de contas final desde maio de 2017 (peças 14 e 15) . Persiste, contudo, em sua omissão até a aquela etapa processual e agora em grau de recurso, furtando-se a efetivamente apresentar os outros elementos comprobatórios que lhe vem sendo requisitados, para comprovar a consecução do objeto acordado.
1.66. Sendo assim, inexistindo elementos novos, tampouco provas robustas a elidir os fundamentos que ensejaram a prolação da decisão guerreada, os argumentos do recorrente devem ser rejeitados.
CONCLUSÃO
Das análises anteriores, conclui-se que:
a extemporânea instauração da tomada de contas especial pela fase interna não gera preclusão em benefício do responsável, tampouco nulidade processual, sem prejuízo de ser considerada grave infração à norma legal com possível responsabilização da autoridade administrativa competente;
o longo decurso de prazo, de per si, não é suficiente para o trancamento das contas, a qual só ocorrerá após a verificação de que o lapso temporal tenha prejudicado efetivamente o exercício, pelo responsável, do direito à ampla defesa e ao contraditório;
não incide a decadência administrativa prevista no art. 54 da Lei 9.784/1999 em processos de controle externo do TCU; e
incide sobre o gestor o ônus de provar a aplicação regular dos recursos públicos a ele confiados.
1.67. Ao analisar a prescrição tanto sob o prisma da Lei 9.873/1999, quanto de acordo com os parâmetros do Acórdão 1441/2016-TCU-Plenário, da relatoria do Ministro Benjamin Zymler, diante do novo paradigma jurisprudencial emanado do Supremo Tribunal Federal no bojo do 636.886/AL (tema 899 da repercussão geral) , constata-se que as pretensões punitiva e ressarcitória desta Corte sobre os fatos descritos nos autos não estariam prescritas, deixando, contudo, de aplicar o entendimento no sentido de agravar a situação do recorrente, ante a proibição de reformatio in pejus.
1.68. Assim, com base nessas conclusões, propõe-se o não provimento do recurso, uma vez que os argumentos ofertados pelo recorrente não tiveram o condão de elidir as irregularidades inquinadas e nada adicionam aos arrazoados já rejeitados pelo Tribunal, perdurando válidas as razões de decidir consubstanciadas no acórdão atacado.
PROPOSTA DE ENCAMINHAMENTO
Ante o exposto, submetem-se os autos à consideração superior, com fundamento nos arts. 32, inciso I, e 33, da Lei 8.443/1992, propondo ao Tribunal:
conhecer do recurso interposto e, no mérito, negar-lhe provimento; e
comunicar a deliberação que vier a ser proferida por esta Corte ao recorrente, à Secretaria Especial de Cultura e ao Procurador-Chefe da Procuradoria da República no Estado de Minas Gerais.
	TCU / Secretaria de Recursos / 1ª Diretoria, em 11 de outubro de 2022.
2.	Por sua vez, o Ministério Público junto ao TCU (MPTCU) , nestes autos representado pelo Procurador Júlio Marcelo de Oliveira, pronunciou-se conforme segue (peça 90) :
	Trata-se de recurso de reconsideração interposto por Gabriel de Carvalho Guerra (peça 71) contra o Acórdão 3592/2022-TCU-Primeira Câmara (peça 60) , lavrado nos seguintes termos:
ACORDAM os Ministros do Tribunal de Contas da União, reunidos em sessão da Primeira Câmara, diante das razões expostas pelo relator, em:
9.1. rejeitar as alegações de defesa apresentadas por Gabriel de Carvalho Guerra;
9.2. julgar irregulares as contas de Gabriel de Carvalho Guerra, nos termos dos artigos 1º, inciso I; 16, inciso III, alíneas 'b' e 'c'; 19 e 23, inciso III, alínea 'a', da Lei 8.442/1992, condenando-o ao pagamento das importâncias a seguir discriminadas, atualizadas monetariamente e acrescidas dos juros de mora, calculados a partir das respectivas datas de ocorrência, até a data da efetiva quitação, fixando-lhe o prazo de 15 dias, para que comprove, perante o TCU, o recolhimento das referidas quantias aos cofres do Fundo Nacional de Cultura:
	Data de ocorrência
	Valor (R$) 
	D/C

	15/12/2008
	30.000,00
	D

	22/12/2008
	2.000,00
	D

	30/12/2008
	8.000,00
	D

	30/1/2009
	8.000,00
	D

	27/2/2009
	5.000,00
	D

	31/3/2009
	5.000,00
	D

	31/7/2009
	5.000,00
	D

	31/8/2009
	5.000,00
	D

	30/9/2009
	5.000,00
	D

	30/10/2009
	8.000,00
	D

	30/11/2009
	6.000,00
	D

	30/12/2009
	8.000,00
	D

	26/4/2010
	6,53
	D

	21/12/2009
	16.700,00
	D

9.3. autorizar a cobrança judicial das dívidas, caso não atendida a notificação, nos termos do art. 28, inciso II, da Lei 8.443/1992;
9.4. dar ciência desta deliberação à Procuradoria da República no Estado de Minas Gerais, nos termos do art. 16, § 3º, da Lei 8.443/1992; à Secretaria Especial da Cultura e ao responsável.
	A presente tomada de contas especial foi instaurada pela Secretaria Especial da Cultura contra o sr. Gabriel de Carvalho Guerra, em razão da não comprovação da efetiva execução do objeto pactuado no âmbito do Programa Nacional de Apoio à Cultura (Pronac) , que previu o repasse de recursos públicos a título de incentivos culturais, para a realização do projeto musical 'Gabriel Guerra: Bossa Nova Geração' (peças 1, 3 e 4) . Para tal objeto, foram previstos R$ 154.034,32, com o prazo de captação para o período de 15/12/2008 e 31/12/2009, sendo, no entanto, efetivamente captada a quantia de R$ 111.700,00 (peça 5) , nos termos da Lei 8.313, de 1991 (Lei Rouanet) . 
	Após haver sido regularmente citado, em 29/6/2021, em razão da falta de comprovação da efetiva execução do objeto (peças 49 e 50) , o responsável apresentou defesa (peça 52) . O Tribunal considerou-a insatisfatória e a rejeitou, por meio do acima transcrito acórdão. Inconformado com tal deliberação, o responsável interpôs o recurso de reconsideração ora sob exame (peça 71) . A Secretaria de Recurso, após examinar tal peça, por meio de pronunciamentos uniformes, apresentou a seguinte proposta de encaminhamento (peças 88 e 89) :
Ante o exposto, submetem-se os autos à consideração superior, com fundamento nos arts. 32, inciso I, e 33, da Lei 8.443/1992, propondo ao Tribunal:
a) conhecer do recurso interposto e, no mérito, negar-lhe provimento; e
b) comunicar a deliberação que vier a ser proferida por esta Corte ao recorrente, à Secretaria Especial de Cultura e ao Procurador-Chefe da Procuradoria da República no Estado de Minas Gerais.
II
	O Ministério Público de Contas considera que o recurso ora sob exame deve ser provido e o presente feito arquivado, em razão de se haver operado a prescrição, conforme se demonstra em seguida. 
	Note-se, de início, que o exame realizado pela unidade técnica especializada se deu em momento anterior ao da edição da Resolução 344/2022, que disciplina a prescrição das pretensões punitiva e de ressarcimento, no âmbito do Tribunal. Por isso, cumpre examinar os eventos ocorridos neste processo, em confronto com esse novo regramento. 
	Como é sabido, o TCU regulamentou o assunto por meio da Resolução TCU 344, de 11/10/2022, publicada em 21/10/2022, em face do disposto na Lei 9.873/1999, estabelecendo que 'prescrevem em cinco anos as pretensões punitiva e de ressarcimento' nos processos de controle externo, conforme o art. 2º, da referida norma.
	Quanto ao termo inicial da contagem do prazo prescricional, o art. 4º prevê o seguinte:
Art. 4° O prazo de prescrição será contado:
I - da data em que as contas deveriam ter sido prestadas, no caso de omissão de prestação de contas;
II - da data da apresentação da prestação de contas ao órgão competente para a sua análise inicial;
III - do recebimento da denúncia ou da representação pelo Tribunal ou pelos órgãos de controle interno, quanto às apurações decorrentes de processos dessa natureza;
IV - da data do conhecimento da irregularidade ou do dano, quando constatados em fiscalização realizada pelo Tribunal, pelos órgãos de controle interno ou pelo próprio órgão ou entidade da Administração Pública onde ocorrer a irregularidade;
V - do dia em que tiver cessado a permanência ou a continuidade, no caso de irregularidade permanente ou continuada.
	No que se refere às causas de interrupção da prescrição, o art. 5º dispõe:
Art. 5º A prescrição se interrompe:
I - pela notificação, oitiva, citação ou audiência do responsável, inclusive por edital; 
II - por qualquer ato inequívoco de apuração do fato;
III - por qualquer ato inequívoco de tentativa de solução conciliatória; 
IV - pela decisão condenatória recorrível.
§ 1° A prescrição pode se interromper mais de uma vez por causas distintas ou por uma mesma causa desde que, por sua natureza, seja repetível no curso do processo.
§ 2° Interrompida a prescrição, começa a correr novo prazo a partir do ato interruptivo.
§ 3º Não interrompem a prescrição o pedido e concessão de vista dos autos, emissão de certidões, prestação de informações, juntada de procuração ou subestabelecimento e outros atos de instrução processual de mero seguimento do curso das apurações.
	A irregularidade que ensejou a instauração da tomada de contas especial foi a não comprovação da execução do objetivo pactuado. Assim, conforme art. 4º, inciso II da referida resolução, o termo inicial de contagem do prazo da prescrição principal é a data da apresentação da prestação de contas ao Ministério da Cultura.
	Cumpre destacar, portanto, os seguintes eventos processuais relevantes para a solução deste feito:
	a) data da apresentação da prestação de contas: 12/5/2010, conforme anotado no Parecer Técnico 123/2017-SEFIC/PASSIVO/G2 (vide peça 16, início da fl. 2) ;
	b) notificação do responsável, por meio do Ofício nº 44/2017, de 8/5/2017, expedido pela Secretaria de Fomento e Incentivo à Cultura, dirigido ao referido responsável, para realização de 'Diligência em Prestação de Contas', com o objetivo de obter documentos e informações relativos ao referido projeto cultural, por ele recebido em 22/5/2017 (peças 14, 15 e peça 33, fl. 4) .
	Consoante disposto no art. 2 da referida resolução, prescrevem em cinco anos as pretensões punitiva e de ressarcimento, contados dos termos indicados em seu art. 4º. Desse modo, analisando-se as ocorrências processuais explicitadas no item anterior, observa-se que transcorreu prazo superior a 5 (cinco) anos entre elas, o que configura a incidência de prescrição.
III
	Ante o exposto, o MP de Contas oferece a seguinte proposta de encaminhamento:
	a) conhecer o recurso reconsideração interposto pelo sr. Gabriel de Carvalho Guerra (peça 71) contra o Acórdão 3592/2022-TCU-Primeira Câmara;
	b) dar provimento a esse recurso, com o intuito de arquivar o presente processo, com base no que prescreve o art. 11 da Resolução TCU 344/2022.
	c) dar ciência da deliberação que vier a ser proferida ao recorrente, à Secretaria Especial de Cultura e ao Procurador-Chefe da Procuradoria da República no Estado de Minas Gerais.
	É o relatório.

Aline Furtuoso Paulino (205.655/OAB-MG), Juan Carlos dos Reis Cardoso (163.037/OAB-MG).

Procurador Júlio Marcelo de Oliveira

RECURSO DE RECONSIDERAÇÃO. TOMADA DE CONTAS ESPECIAL. NÃO COMPROVAÇÃO DA EFETIVA EXECUÇÃO DO OBJETO. PROGRAMA NACIONAL DE APOIO À CULTURA (PRONAC). INCIDÊNCIA DA PRESCRIÇÃO DAS PRETENÇÕES PUNITIVA E RESSARCITÓRIA, À LUZ DA RESOLUÇÃO-TCU 344/2022. PROVIMENTO DO RECURSO. ARQUIVAMENTO.

TOMADA DE CONTAS ESPECIAL (TCE)

Trata-se de recurso de reconsideração interposto por Gabriel de Carvalho Guerra contra o Acórdão 3592/2022-TCU-Primeira Câmara, de relatoria do Ministro Walton Alencar Rodrigues, que julgou irregulares suas contas e o condenou a débito, em razão da não comprovação da efetiva execução do objeto pactuado no âmbito do Programa Nacional de Apoio à Cultura (Pronac) , que previu o repasse de recursos públicos a título de incentivos culturais, para a realização do projeto musical "Gabriel Guerra: Bossa Nova Geração". 
2.	Foi previsto inicialmente o repasse no montante de R$ 154.034,32, com o prazo de captação para o período de 15/12/2008 e 31/12/2009, sendo, no entanto, efetivamente captada a quantia de R$ 111.700,00, nos termos da Lei 8.313/1991 (Lei Rouanet) .
3.	O objeto do recurso, avaliado pela então Secretaria de Recursos, atual Unidade de Auditoria Especializada em Recursos (AudRecursos) , consistiu na verificação dos seguintes pontos:
	a) se ocorreu a prescrição e/ou a prescrição intercorrente;
	b) se ocorreu a decadência administrativa;
	c) se o descumprimento do prazo de 180 dias para a instauração da presente TCE comprometeu o devido processo legal; e
	d) se o longo decurso de prazo entre a efetiva prestação de contas e a emissão do parecer técnico do ministério pela sua reprovação comprometeu o direito ao contraditório e à ampla defesa.
4.	A unidade técnica propôs negar provimento ao recurso. Todavia, o MPTCU, em seu parecer, reconheceu a incidência das prescrições punitiva e ressarcitória, uma vez que a análise da AudRecursos havia sido realizada anteriormente à publicação da Resolução-TCU 344/2022, que disciplina atualmente o tema no âmbito do Tribunal.
5.	Acompanho as conclusões do MPTCU, as quais incorporo às minhas razões de decidir.
6.	O art. 4º do referido normativo estabelece as hipóteses de termo inicial de contagem da prescrição, sendo que, no caso concreto, deve ser considerado para tal a data da apresentação de contas ao órgão competente (inciso II do art. 4º) , de 12/5/2010. Somente em 8/5/2017 foi expedido o Ofício 44/2017 pela Secretaria de Fomento e Incentivo à Cultura, por meio do qual foram solicitados ao responsável documentos e informações relativos ao referido projeto cultural. A ciência do ofício ocorreu em 22/5/2017.
7.	Nesse sentido, considerando o transcurso de mais de cinco anos entre o termo inicial para a contagem da prescrição e o primeiro evento interruptivo, à luz do disposto no art. 5º da Resolução-TCU, considero prescritas as pretensões punitiva e ressarcitória nestes autos.
Ante o exposto, VOTO no sentido de que o Tribunal adote a minuta de acórdão que ora submeto à deliberação deste Colegiado.
TCU, Sala das Sessões, em 25 de abril de 2023.
JORGE OLIVEIRA 
Relator